【裁判字號】    90,訴,522
【裁判日期】    920410
【裁判案由】    確認抵押權不存在
【裁判全文】
臺灣板橋地方法院民事判決  九十年度訴字第五二二號
    原      告    乙○○○
    訴訟代理人    楊傳珍律師
                  吳光陸律師
    複  代理人    謝家健律師
    被      告    丙○○
    訴訟代理人    謝新平律師
    被      告    甲○○
    訴訟代理人    吳奎新律師
    複  代理人    黃瑞真律師
                  鍾賢斌律師
右當事人間請求確認抵押權不存在等事件，本院判決如左：
    主    文
確認原告與被告丙○○間就原告所有如起訴狀附表所示之土地、建物於民國八十九年
六月十五日設定登記最高限額新台幣二百零四萬元抵押權所擔保之債權不存在。
被告應連帶給付原告新台幣貳佰零陸萬肆仟柒佰伍拾元，及自民國九十二年二月二十
八日起至清償日止按年息百分之五計算之利息。
原告其餘之訴駁回。
訴訟費用由被告連帶負擔五分之四，其餘由原告負擔。
本判決第二項原告以新台幣陸捨玖萬元為被告供擔保後，得假執行；但被告如於假執
行程序實施前以新台幣貳佰零陸萬肆仟柒佰伍拾元為原告預供擔保後，得免假執行。
原告其餘假執行之聲請駁回。
    事    實
甲、原告方面：
一、聲明：
壹、先位之訴部分：(一)確認原告與被告丙○○間就原告所有如起訴狀附表所示之土地
  建物於民國八十九年六月十五日設定登記最高限額新台幣（下同）二百零四萬元
    之抵押權所擔保之債權不存在。(二)確認原告與被告丙○○間就原告所有如起訴狀
    附件所示之土地建物於八十九年六月十四日向台北縣板橋地政事務所所為板登字
    第三八二八八號收件八十九年六月十五日登記所設定之最高限二百零四萬元之抵
    押權關係不存在。(三)被告甲○○、丙○○應連帶給付原告二百六十五萬元整及自
    起訴狀繕本送達翌日起至清償日止，按年息百分之五計算之利息。(四)前項聲明原
    告願供擔保請准宣告准予假執行。(五)訴訟費用由被告等負擔。
貳、備位之訴部分：(一)原告與被告丙○○間就原告所有如起訴狀附表所示之土地建物
    於八十九年六月十四日向台北縣板橋地政事務所所為板登字第三八二八八號收件
    八十九年六月十五日登記所設定最高限額二百零四萬元之抵押權設定行為及所約
    定之借貸契約應予撤銷。(二)原告與被告甲○○間所約定壹佰柒拾萬元之借貸行為
    應予撤銷。(三)被告甲○○、丙○○應連帶給付原告二百六十五萬元及自起訴狀繕
    本送達翌日起至清償日止，按年息百分之五計算之利息。(四)前項聲明原告願供擔
    保請准宣告假執行。(五)訴訟費用由被告等負擔。
二、陳述：
壹、程序部分：
    (一)按於起訴後，為訴之變更或追加，非經他造同意，不得為之，但因情事變更而
      以他項聲明代最初之聲明，不在此限，民事訴訟法第四百六十六條第一項但書
      、第二百五十五條第一項第四款定有明文。本件原告於起訴時主張：原告受被
      告等共同詐欺致受抵押權設定登記之不利益情事，除確認兩造系爭抵押權關係
      不存在外，並請求系爭抵押權之設定登記應予塗銷，以期回復原狀，且為損害
      賠償之請求。惟因丙○○已於九十一年間逕就本件系爭之抵押權為行使，聲請
      法院拍賣本件訟爭抵押權所依附之抵押物即起訴狀附表所示之不動產，由  鈞
      院民事執行處於九十一年十一月間以二百六十五萬元之價金，將該抵押物拍定
      予訴外人，使被告丙○○依行使抵押權之結果債權獲償，致原告對被告為塗銷
      系爭抵押權之請求以回復未設定訟爭抵押權之原狀等請求成為給付不能。原告
      乃因情事變更，將訴之聲明中給付之訴之全部變更為損害賠償之請求，合先陳
      明。
    (二)因本件基於被告等之共同詐欺行為前雖已請求之損害賠償金額，惟連同嗣後肇
      因於本件被告等之共同詐欺行為致有上開情事之變更，使抵押權登記塗銷及所
      有權狀返還等原狀亦回復不能，爰有併依民法第一百八十四條、第一百八十五
      條之規定請求被告等連帶賠償相當拍定金額二百六十五萬元之損害，以填補原
      告所受侵害。至原為競合之請求權之行使，即關於不當得利之法律關係所為之
      請求，依民法第一百八十一條、第一百八十二條等規定所示，受上開情事變更
      所致，仍得對被告丙○○、甲○○變易為全部金錢賠償之請求。至備位聲明亦
      因訟爭抵押權所依附抵押物之遭拍賣，而同有變更全部給付之訴部分之聲明。
貳  實體部分：
    (一)緣本件被告甲○○於八十九年四月間，欲向被告丙○○借款一百七十萬元，被
      告丙○○要求伊提出不動產設定抵押以供擔保債權，而原告適有其配偶生前所
      遺下之系爭不動產供原告及其二名智能不足之重殘子女共同居住，且因其配偶
      尚在世期間為中風治病之需致積欠甲○○十一萬四千元未償，而原告復已年邁
      加以文盲，雙眼幾乎全盲，意識能力較一般人低，被告甲○○竟與被告丙○○
      共同詐欺原告，先由甲○○詐稱因原告積欠債務十一萬四千元，需以其所有系
      爭不動產設定抵押予伊，以供擔保債務等語，致原告陷於錯誤，將物件交予被
      告甲○○，再由甲○○帶同原告至被告丙○○及訴外人李鎮國所營設於台北縣
      板橋市○○街三十六巷十三號國術館處，由被告甲○○代為填寫一百七十萬元
      本票乙紙予丙○○，並簽訂系爭借款一百七十萬元之抵押權契約，辦理抵押權
      登記予丙○○，逾一日系爭抵押權登記辦竣，始由被告丙○○於八十九年六月
      十六日交付面額一百六十萬元之支票乙紙予被告甲○○，由其提示兌領供其花
      用，是渠等所為使本件原告受有系爭抵押權設定之損害，並因嗣後被告丙○○
      依其詐得之抵押權設定之不法利益，對訟爭抵押權所依附之抵押物聲請  鈞院
      民事庭核給准予拍賣之裁定，致拍賣予第三人，拍賣價金已充被告丙○○所詐
      得抵押權設定不法利益，而原告亦喪失該抵押物之所有權，不復能使用收益處
      分該不動產，被告等自應負共同侵權行為損害賠償責任並不當得利返還之義務
      ，為此訴請如訴之聲明欄所載。
    (二)被告等則否認有共同詐欺之事實，並先後以不同並互見矛盾之言詞書面陳述與
      主張資為抗辯。
    (三)兩造不爭之事實：被告甲○○於八十九年六月十六日兌領訴外人李鎮國交付被
      告丙○○之面額一百六十萬元支票供其自行花用，同年六月十六日前系爭不動
      產設定抵押權登記予被告丙○○，及九十一年間被告丙○○對該設定登記之抵
      押權所依附之抵押物聲請拍賣，並已拍定予第三人，使原告喪失該不動產之所
      有權，並已由執行法院制作分配表分配，分配拍賣價金予被告丙○○以償其所
      主張之系爭債權等事實，已為兩造所不爭，並有相關抵押設定之不動產登記簿
      謄本提出於  鈞院，及九十一年一月三日華南商業銀行華江分行以九十華江存
      字第四號文函復台灣板橋地方法院檢察署存置在該刑事卷證第九十六頁可稽，
      另就訟爭抵押權之設定被告等涉嫌共同詐欺乙節，業經公訴人偵結並依法提起
      公訴在案之事實，亦屬兩造所不爭執，並有上開檢察署檢察官所作成八十九偵
      字第一九四三號起訴書在卷可憑，是已堪供  鈞院斟酌並信為真實。
    (四)兩造之爭點及原告關於各爭點之主張、陳述與反對之主張並舉證：被告丙○○
      委請代理人於  鈞院主張八十九年六月初原告至被告家提及借款事，雙方商議
      妥當後於八十九年六月十四日簽訂抵押設定書契約，八十九年六月十六日交付
      現款及支票予原告，並不知悉原告與甲○○間行為，否認知情共謀詐欺。甲○○自稱係原告主動要借錢予伊，為何借一百七十萬元予伊，伊並不知情，並於
      鈞院民事庭表示願於九十年十二月以前還錢，惟事後或避不見面或佯以其弟為
      檢察官為由，或正辦理繼承其父之遺為由託詞不為和解，有律師函及吳律師光
      陸可資證明，迨公訴人及鈞院均數度傳喚後，該被告則委請代理人及刑事辯護
      人另主張係原告要先向丙○○借錢再借予伊，原告要賺取中間利息，伊表示同
      意等情詞置辯。原告則自始否認有同意向被告丙○○借款一百七十萬元，每月
      利息依一分六計算，即一月應付二萬七千二百元予丙○○，並應於一年六個月
      期限內還款之事實，亦否認有同意借款予甲○○一百六十萬元，有約明不需給
      付利息，不須於六年內還款等事實，並否認該被告委請律師為辯護人代理人後
      改稱有給付原告月息三分利之約定及每月有收受五萬一千元利息同意借款之事
      實，是兩造之爭點固係被告等有無共同詐欺原告致原告受有損害，而被告等各
      穫不法之利得？而相關各主張陳述並原告之反駁與舉證分別臚列如后：
    1.被告甲○○於九十年六月十八日於鈞院民事庭審理時到庭自陳，她（按指原告
      ）好心要借給我，我沒有要求，就借我一百七十萬元，請參見是日筆錄並播聽
      錄音帶，足見依渠最先之陳述確未曾與原告商議欲向原告借款事宜，亦未曾與
      原告商議欲借一百七十萬元之事實，更未商議有所謂月息三分之約定，渠當時
      應不可能故為有利於原告之陳述，衡情應堪採信其有利於原告之陳述，即原告
      主張未曾與被告甲○○商議或約定欲借款或欲借款若干或欲給付若干利息之事
      實，應堪證明，而時隔一年後，甲○○再委請代理人所為之空言主張或矛盾主
      張，自已不足置信。
    2.且上開民事庭審理期日被告甲○○亦自陳，其交付予原告之一百七十萬元借據
      ，是抵押借款以後才寫的，是我自己寫的，為何更改日期我忘了，請參見是日
      筆錄並播聽錄音帶，足見八十九年六月十六日以後始由被告甲○○自行寫立借
      據交予原告，原告主張其前甲○○未曾告知原告欲向原告借款一百七十萬元之
      情，亦堪信為真正。而被告將自行書立之借據立據日期由八十九年九月五日更
      改為八十九年六月五日，益堪證明被告等詐欺之行為，因該被告原書立八十九
      年九月五日，足見其並未於九月五日前作成並交付予原告，原告自不可能收受
      致知悉有其書立借據之所謂借貸事實與內容，而受其矇騙。
    3.九十一年七月二十三日刑事偵查庭，原告之代理人請求訊問被告甲○○並請求
      其與證人林美鈴對質，關於八十九年十月份被告甲○○始自行出具交付上開借
      據予原告女兒林美鈴並向該證人聲稱係甲○○向被告丙○○借款，已將借款利
      息交付被告丙○○，囑原告不必擔憂時，其所謊稱繳交之利息亦非渠其於一年
      後委代理人所改稱有高利五萬一千元交付予原告等事實（請參見偵查卷第214
      頁是日筆錄），被告甲○○於該偵查期日亦不否認確曾向原告之女林美玲稱已
      繳利息給丙○○乙節，僅稱係代原告繳交，請參見同上頁偵訊筆錄，然不僅渠
      無每月繳交五萬一千元予丙○○之事實，丙○○亦於當庭未承認有每月收受甲○○所代償二萬七千二百元或五萬一千元之利息之情由，致有訟爭抵押權所依
      附之抵押物遭被告丙○○聲請拍賣，而證人林美鈴亦於當日與之對質當庭證陳
  ：他（指被告甲○○）說這是他和丙○○之事，利息他有去繳一次繳三個月繳
      到89.12月，再證原告主張其與被告等間俱無借款事實。
    4.再參諸被告甲○○於九十年七月二十五日在  鈞院民事庭坦承：丙○○早就告
      訴我，先前告訴我作連帶保證人，代書叫我去，指定要我當連帶保證人等語，
      於九十年十二月二十五日偵查庭中再坦承：（你既然漢丙○○有借貸及買賣房
      子接向他們借還要透過林陳去借？）因楊（指丙○○）、李（指李鎮國）他們
      需要不動產抵押才願借錢（請參見偵查卷第116頁），固見被告甲○○確與被
      告丙○○共謀詐欺原告之意，因甲○○欲借款一百七十萬元，需要不動產可供
      抵押丙○○始允為借款，遂由甲○○出面利用原告有積欠伊十萬餘元之事實及
      其年邁視盲不能辨識之機而詐騙至丙○○之配偶所營國術館處簽名，核與九十
      一年七月二十三日台灣板橋地方法院檢察署檢察官訊問時，對檢察官提示發票
      日期為89.6.14、發票人為乙○○○、到期日為90.12.13、面額為170萬元之本
      票一張，被告甲○○亦再次陳稱：金額及日期都是我填寫的，向她保證我有向
      他借這條錢等語（請參見偵查卷第211頁），在在堪證被告甲○○等共同詐欺
      之行為，姑不論渠是否故為不利自己與共同被告之陳述，亦不論渠日後如何再
      曲意辯解八九年六月十四日係向原告騙稱伊本人欲向原告借款始至丙○○等所
      在處所簽寫書據等，但其所陳稱之事實應確係坦承伊係向原告保證渠欲借款致
      由渠書立本票、填寫金額、日期，由代書牽原告之手簽名，致原告受騙，而事
      後本票卻交由被告丙○○收執，並執為所謂原告向被告借款一百七十萬元之書
      據，被告甲○○前後之證詞既不可能故為有利於原告而不利於伊與共同被告丙○○之證述，該證詞應堪採信，尤以渠等詐騙之情，因無法自圓其說，致所為
      置辯前後均自相矛盾，反自顯其詐欺之行為。且被告甲○○於九十一年七月以
      後於偵查庭及鈞院委請代理人後雖均翻異前詞，惟因改稱各語均不能證明，究
      五萬一千元所謂付予原告利息之證據或已代償付予共同被告丙○○之證據為何
      迄今未見提出亦不能提出，並與其前自行陳稱如上開已剖明之各事實均不相符
      合，應不足採。
    5.告丙○○始終聲稱對甲○○有無詐欺等事實不知情，然對系爭一百七十萬元抵
      押債權如何於事前協議，並如何約定議妥清償時間、利息，應如何給付，又如
      何約定議妥應給付月息或日息若干，涉訟至今已余近二載，僅於答辯狀中以空
      言置辯：六月初原告突然至被告居所（實非其居所，而係神壇並兼國術館）詢
      問可否借錢，被告丙○○表示要與先生商量再作決定，並要求原告要找保證人
      ，而後以當借貸雙方商議妥當之後一空言為詞，表明兩造已有約定之事實，自
      不能信其所謂議妥借款及利息之給付、清償之時期等主張為真正，是請准判決
      如訴之聲明欄第一項之所載為禱。
    6.至關於系爭設定登記之抵押權存在與否及有無與被告甲○○涉共同詐欺致被告
      丙○○得受系爭抵押權之設定登記，雖被告丙○○揭舉代書為證，並於刑事偵
      查庭邀同該代書作證，惟被告丙○○始終聲稱：代書有唸契約書及定抵押文書
      全文予原告聽（請參見偵查卷第123頁、被告92.2.11答辯狀第五頁第三行起）
      ，然證人黃金旺於八十九年十一月十四日刑事偵查庭卻證陳：我支票交給林女
      時還有唸給她聽，並未證稱有唸契約書及抵押權設定文件全文予原告聽，已與
      被告丙○○所主張者並不相符，又被告丙○○先於八十九年十一月七日聲稱借
      款交付方式為一百六十萬元支票（請參見偵查卷第31頁末行起），並未稱有交
      現金，迨於九十年十二月二十五日偵查庭檢察官訊問為何借款予原告時，聲稱
      係為賺利息，每月利息為二萬七千二百元（偵查卷115頁參見），並於九十一
      年一月十日偵查庭檢察訊問時改稱：我當時交160萬支票、10萬現金扣掉利息
      還有一萬多現金親手交原告（請參見偵查卷125頁），然證人黃金旺卻證稱：
  在楊女家現金10萬元及160萬元本票，並非證稱現金一萬餘元，則被告丙○○
      所為置辯顯不能信，代書既為渠所指公證人，則其證詞與被告之主張全不相符
      合，自不能憑信該被告之答辯與主張。
    7.況被告丙○○辯稱係乙○○○邀甲○○為連帶保證人，事先並不知情然對被告
      甲○○自承，係被告丙○○邀其作保且係設定抵押之前幾日乙節並不能舉證以
      否認其說，已不足推諉其未與甲○○共同詐欺，而原告年邁寡居，有二名弱智
      之重殘兒女且視盲、文盲為鄰里所周知，並由任何第三者自外觀即足以輕易發
      現之事實，被告丙○○既不能證明何時請原告提供不動產登記簿謄本？原告又
      如何能自行提供不動產謄本？又原告果自行覓妥保證人偕同至被告丙○○之所
      在？則訴外人張雲香又如何自願作連帶保證人（請參見被告丙○○於九十二年
      二月十一日辯狀附之被證三號證物）？並於訟爭抵押契約書上簽字？證人黃金
      旺亦未證陳有該訴外人在場及擔任連帶保證人之事實（請參見偵查卷35頁）？
      被告丙○○、甲○○就張雲香擔任訟爭抵押設定約定之連帶保證人之事實，均
      不能提出說明，惶言證明？至被告丙○○委請代理人於九十二年同日所提出之
      被證一號證物，因肉眼觀察即足辨別「乙○○○」各字之間之差距及不協調性
      ，並與歷次偵查庭原告親為之簽字不符（請參見偵查卷127頁、185頁），更與
      被告甲○○自陳：渠填寫該紙本票之金額日期，為向乙○○○保證，即為王向
      乙○○○借款之保證不符，是該紙本票尤不能資為被告丙○○與原告間有借貸
      關係存在致需為訟爭抵押權之設定登記。準此，被告於鈞院審理及刑事偵查庭
      偵查中徒以答辯書狀之文字主張：八十九年五月間談起他須要用錢，... 被告
      請其提供土地建物謄本來看看，在八十九年六月初原告來被告家，被告答覆要
      與先生商量後才可以作決定... 當借貸雙方商議妥當之後，及其他一切主張與
      答辯均不能證明為真正，而所揭舉或陳述者，復互見矛盾齟齬，而見不實，被
      告等為此行徑，對原告一家平日依靠救助維生之三名重殘者，傷害綦深，與年
      前原告偕弱智之子前往街頭販售公益彩券一次即遭訴外人騙稱欲全數購買而取
      去遁走之情容無二致，屬世環境中欺壓詐取弱勢之被告竟如是張狂，或於公開
      法庭宣稱九十年十二月前願還款或於職司偵查之檢察官前聲稱：要告為何不早
      告，這條錢半年內一定還她（請參見偵查卷第214頁九十一年七月二十三日之
      偵查筆錄），本件被告等共同故意以詐欺之背於善良風俗方法，加損害於原告
      ，自應連帶負損害賠償責任。而原告因被告等之共同侵權行為，受有抵押物即
      所有物遭拍賣致損失相當拍賣價金二百六十五萬元之損害，被告等並未返還分
      文予原告，從而，請求被告等連帶給付如訴之聲明第三項之所載及自起訴狀繕
      本送達翌日起至清償日止，按年息百分之五計算之利息。
三、證據：提出切結書、土地登記簿謄本、抵押權設定契約書、被告甲○○書立之借
    據等件為證。
乙、被告甲○○方面：
一、聲明：(一)原告之訴駁回。(二)訴訟費用由原告負擔。(三)如受不利之判決，被告願供
    擔保，請准宣告免予假執行。
二、陳述：
    (一)緣門牌號碼台北縣板橋市○○街二巷二號之建物原係被告用以開設日式涮涮鍋
      店，因生意不佳，被告亟思改做網際網路或卡拉ＯＫ店，唯因自有資金不足，
      鄰居乙○○○（即原告）為被告三十多年之老鄰居，見被告欲另行開店乃主動
      表示願意借錢給被告，並賺取中間利息，被告亦表同意。嗣後原告表示其係以
      房屋向共同被告丙○○抵押借款（丙○○借原告利息是一分六，原告借被告利
      息是三分，中間差價一分四），丙○○要求保證人，問被告願否擔任，被告表
      示同意擔任保證人後，雙方同意借貸一百七十萬元（原被告是要借一百五十萬
      元，後原告主動表示可以再加二十萬元），並由被告每個月負擔利息（三分利
      ）五萬一千元。被告於取得一百六十萬元之支票借款後（其中十萬元為預扣二
      個月之利息），本想開設網際網路店，但因電腦設備及架設網路所需資金龐大
      ，被告無力負擔，故退而求其次改開卡拉ＯＫ店，而被告亦按月給付三分利息
      予原告。此等事實本相安無事，唯原告之女兒得知上情後，對原告之行為大表
      不滿，並向被告表示不同意支借系爭款項，要求被告一次付清借款或以上述二
      號建物設定抵押予原告，唯因二號房屋為被告父親所有，被告父親不同意設定
      抵押以致無法辦理設定抵押，復以被告當時經濟情況不佳而所借款項均已俱數
      投入卡拉ＯＫ店之裝璜中，無力一次付清借款，經被告多次解釋，原告之女仍
      不為接受。
    (二)被告並無任何詐欺行為，不符侵權行為要件：
    1.本件原告係因知悉被告為開卡拉ＯＫ店（或網際網路）欠缺資金而主動表示欲
      借款予被告，並想從中賺取利息之差價（原告以一分六釐之利息向丙○○借貸
      一百七十萬元，再以三分利息轉借予被告），而事後被告亦以系爭借款開設卡
      拉ＯＫ店，顯見被告並未故意示以不實之事實，況本件確係原告主動表示願意
      借款予被告，並非被告有故意虛構事實令其同意借款予被告，則本件事實與民
      法第九十二條之詐欺要件顯不相當。
    2.又原告向丙○○所借款項，係以其房地為共同被告丙○○設定二百零四萬元之
      最高限額抵押權後向丙○○所借而來，於辦理設定抵押所而之證件及印鑑證明
      等均是原告自願提供，並非因被告對其行使詐術而陷於錯誤所為，且當時代為
      辦理抵押權設定之代書黃金旺於台灣板橋地方法院檢察署（八十九年度偵字第
      一九四０三號）出庭作證時亦表示被告並未對原告為任何詐欺或脅迫行為，都
      是原告自願辦理及提供抵押設定之資料含簽立借據、簽立本票（原告亦自認借
      據、本票上之名字為其親簽）、蓋手印等。
    3.又本件被告係於八十九年六月十六日取得原告至被告家中交付被告一百六十萬
      元之支票，而依共同被告丙○○所述：「... 保證人（即被告）是原告找的，
      是我要求要保證人，借據是到我家簽的，當事人都有去，簽完借據再去辦抵押
      ，印章及權狀都是在代書那裏，是原告拿給他的，支票是十六日交給原告，當
      時本來要交現金，但怕老人家不方便才開支票，指明給原告，支票是請代書寫
      好蓋章才轉交給原告。被告甲○○簽約時有到場，其他沒有到... 」，而簽約
      是八十九年六月十四日，當時被告在場並簽保證人，共同被告丙○○交付支票
      及現金一萬八千元予原告係八十九年六月十六日，當時被告並未在場，原告拿
      到支票後才到被告家中將支票交付予被告，倘本件非原告確有借款予被告之意
      思，則其焉可能親自送支票至被告家中呢？另代書亦於偵查中作證支票係於六
      月十六日交付予原告，當時被告不在場，與丙○○所述相同，足見本件確無任
      何詐欺之行為，僅係原告因其女兒之因素而事後反悔。
    (三)被告亦無利用原告任何急迫、輕率、無經驗而使原告為財產之給付並顯失公平
      之情形：查本件乃原告主動表示欲借款予被告，其目的無非欲在賺取利息之差
      價，從商談到原告多次至丙○○及代書處交付各種所有權狀、印章、印鑑證明
      、簽立借款借據、本票、收取支票及親自將支票送至被告家中等，並非有任何
      急迫、輕率或無經驗之行為（若原告主觀上不願借款，隨時可終止），且被告
      向其借款亦同意支付三分利息，在客觀上亦無任何顯失公平之地方，則原告主
      張依民法第七十四條欲撤銷借款之法律行為，亦屬無據。
    (四)綜上所述，本件被告並無施用任何詐術之行為，或乘其急迫、輕率或無經驗而
      使其借款，實無任何侵權行為可言，原告請求精神上之慰撫金亦屬無據。
三、證據：未提出任何證據可供本院審酌。
丙、被告丙○○方面：
一、聲明：求為判決如主文第一項所示及為以供擔保為條件之假執行宣告。
二、陳述：
    (一)緣原告於八十九年五、六月間經常到被告住處即板橋市○○街三六巷十三號一
      樓泡茶聊天，原告都是一個人來，自己回去，行動自如，被告實看不出其身體
      有任何異狀，也不瞭解其有文盲或視力欠佳及有智障之情形，聽其講話與一般
      人並無兩樣。
    (二)在八十九年六月初原告乙○○○來被告家，突然提到他所居住之房屋，台北縣
      板橋市○○街二巷二０之三號土地坐落江子翠第一崁小段第一０二之一四一地
      號及地上物未曾貸款，是否可向被告丙○○辦理抵押借款一百五十萬元，起初
      被告說為何不向銀行借利息較低，原告說銀行只可借貸一百萬元並不夠用，因
      被告丙○○乃一單純之家庭主婦，對辦理設定抵押之事亦不瞭解，被告答覆要
      與先生商量後才可以做決定，如可以要請原告先提供所有權狀，經專業代書查
      證估價，又考慮其年紀較大，要求若可行，要找一位保證人可借貸，以保借款
      過程公道與雙方公平之權益，後來由原告提供權狀供查證。
    (三)當借貸雙方商議妥當之後於八十九年六月十四日早上約十點多，原告先到被告
      家中，後才再帶來甲○○夫妻來做保，欲辦理貸款手續，即找來代書黃金旺在
      板橋市○○街三六巷十三號一樓寫抵押權設定書及雙方約定之合約，原要借款
      一百五十萬元，後來原告要求借款二十萬元，經被告與先生協商同意後，代書
      又重寫變成借款一百七十萬元，由代書寫完抵押權設定後，同時在十四日當天
      由原告先開立本票一百七十萬元，蓋章並由原告自己簽字並無人拉其手，此有
      原告委託呂銘豪代書辦理文件所親自簽字之切結書所簽名字跡），及原告八十
      四年七月十九日在戶政機關之印鑑變更申請書親自簽名可證。並由代書將所有
      文件內容唸給原告及做保人時，所有人均認為沒有意見，代書即表示辦理設定
      要等二天才可完成再付款。
    (四)原告於八十九年六月十六日早上中午前來被告家問辦好了嗎，經與代書連絡，
      他項權利設定書已辦好，當證件齊全後，由被告丙○○開立一張其夫李鎮國甲
      存帳號一百六十萬元支票並指名原告，另付現一萬八千四百元（利息一分六厘
      ，預扣三個月利息八萬一千六百元），支票由代書在契約書上登記票號，並由
      原告在契約書上簽名及蓋章後，即由代書親手當大家之前轉交原告收訖屬實，
      事後原告即離開，至於支票如何使用或交給任何人與被告丙○○無關。
    (五)至於原告與另一被告甲○○雙方之任何行為，被告丙○○在告訴之前完全都不
      知情，二人之間之任何行為及借款約定或如何轉借，應該由二人自行負責與被
      告丙○○無涉，被告完全不瞭解也無權干涉，被告丙○○夫婦也無與甲○○所
      謂合夥開卡拉ＯＫ或合作任何生意。
    (六)原告於九十二年一月九日上午曾前往要求台北縣議會周勝考議員代為協調處理
      此件借款糾紛，當時有原告及其子，丙○○、李鎮國、周議員之秘書空顯龍在
      場，當日原告曾表示她同意拿房地去抵押，亦承認她知曉原本要借一百五十萬
      元，後要多加二十萬元，原告亦表示她借甲○○的錢是因甲○○要開卡拉ＯＫ
      ，也表示甲○○說過要支付利息給她，而且甲○○與原告二人早已商討過用房
      地貸款之事，後來才來向被告丙○○借款，上述種種皆可證明貸款之事乃原告
      知曉且同意，被告丙○○乃依合法貸款程序貸予原告，事實也支付原告貸款金
      額，後來丙○○不但利息沒有拿到，且連本金都要不回來，實際上乃受害者，
      至於原告與甲○○間之金錢往來實不知曉，亦與被告無關。
三、證據：提出支票、抵押借款合約書、設定契約書、他項權利契約書、本票各一件
    、存證信函五件、信函二件、錄音對答表一件為證，並聲請訊問證人黃金旺、陳
    韻芳、陳錫山。
丁、本院方面：本院依職權調閱本院九十二年度易字第七十號刑事卷宗（含板橋地檢
    署八十九年度偵字第一九四０三號偵查卷），及本院執行處九十一年度執字第二
    ０九八號執行卷。
    理    由
壹、程序方面：
一、按條訴狀送達後，原告不得將原訴變更或追加他訴，但請求之基礎事實同一、或
    因情事變更而以他項聲明代最初之聲明者，不在此限，民事訴訟法第二百五十五
    條第一項第二款、第四款定有明文。經查原告提起本件訴訟，據其於九十年三月
    九日所提出之訴狀所載，先位之訴部分請求：(一)確認原告與被告丙○○間就原告
    所有如附表所示之土地、建物於八十九年六月十五日所設定登記最高限額二百零
    四萬元之抵押權所擔保之債權不存在。(二)確認原告與被告丙○○間就原告所有如
    附表所示之土地、建物於八十九年六月十四日向台北縣板橋地政事務所為板登字
    第０三八二八八號收件、八十九年六月十五日登記所設定之最高限額二百零四萬
    元之抵押關係不存在。(三)被告丙○○應將前項抵押權之設定登記塗銷。(四)被告丙○○應將附表所示土地及建物之所有權狀返還予原告。(五)被告應連帶給付原告十
    萬元。(六)第四、五項聲明，原告願供擔保請准宣告假執行。(七)訴訟費用由被告負
    擔。備位之訴部分請求：(一)原告與被告丙○○間就原告所有如附表所示之土地、
    建物於八十九年六月十四日向台北縣板橋地事務所所為板登字第０三八二八八號
    收件、八十九年六月十五日登記所設定之最高限額二百零四萬元之抵押權設定行
    為及所約定之借貸契約應予撤銷。(二)與被告甲○○間所約定一百七十萬元之借貸
    行為應予撤銷。(三)被告丙○○應將第一項抵押權之設定登記塗銷。(四)被告丙○○
    應將附表所示土地及建物之所有權狀返還予原告。(五)被告應連帶給付原告十萬元
    。(六)第四、五項聲明，原告願供擔保請准宣告假執行。(七)訴訟費用由被告負擔。
    嗣於九十一年十一月一日原告所有之前開房地，經本院執行處拍定予第三人，原
    告雖於九十二年二月廿五日具狀因情事變更追加聲請，就先位之訴部分請求(一)確
    認原告與被告丙○○間就原告所有如起訴狀附表所示之土地、建物於八十九年六
    月十五日設定登記最高限額二百零四萬元之抵押權所擔保之債權不存在。(二)確認
    原告與被告丙○○間就原告所有如起訴狀附件所示之土地建物於八十九年六月十
    四日向台北縣板橋地政事務所所為板登字第三八二八八號收件八十九年六月十五
    日登記所設定之最高限二百零四萬元之抵押權關係不存在。(三)被告甲○○、丙○○應連帶給付原告二百六十五萬元整及自起訴狀繕本送達翌日起至清償日止，按
    年息百分之五計算之利息。(四)前項聲明原告願供擔保請准宣告准予假執行。(五)訴
    訟費用由被告等負擔。就備位之訴部分請求(一)原告與被告丙○○間就原告所有如
    起訴狀附表所示之土地建物於八十九年六月十四日向台北縣板橋地政事務所所為
    板登字第三八二八八號收件八十九年六月十五日登記所設定最高限額二百零四萬
    元之抵押權設定行為及所約定之借貸契約應予撤銷。(二)原告與被告甲○○間所約
    定壹佰柒拾萬元之借貸行為應予撤銷。(三)被告甲○○、丙○○應連帶給付原告二
    百六十五萬元及自起訴狀繕本送達翌日起至清償日止，按年息百分之五計算之利
    息。(四)前項聲明原告願供擔保請准宣告假執行。(五)訴訟費用由被告等負擔。惟請
    求之基礎事實仍屬同一，核與首揭規定相符，應予准許，合先敘明。
二、復按民事訴訟法第一百八十三條規定：「訴訟中有犯罪嫌疑牽涉其裁判者，法院
    得在刑事訴訟終結前以裁定停止訴訟程序」。所謂訴訟中有犯罪嫌疑牽涉其裁判
    ，係指在民事訴訟繫屬中，當事人或第三人涉有犯罪嫌疑，足以影響民事訴訟之
    裁判，非俟刑事訴訟解決，民事法院即無從或難於判斷者而言，例如當事人或第
    三人於民事訴訟繫屬中涉有偽造文書、證人偽證、鑑定人為不實之鑑定等罪嫌，
    始足當之，最高法院七十九年度台抗字第二一八判例著有明文。被告甲○○雖於
    九十二年三月廿日以其涉犯刑法第三百三十九條詐欺得利罪目前尚在本院刑事庭
    以九十二年度易字第七０號刑事案審理中為由，具狀請求裁定停止訴訟，惟其所
    涉詐欺得利犯行係在本件民事訴訟繫屬前，核與前揭判例要旨不符，不應准許。
貳、兩造之主張與抗辯：
一、本件原告主張：被告甲○○於八十九年四月間，欲向被告丙○○借款一百七十萬
    元，被告丙○○要求伊提出不動產設定抵押以供擔保債權，而原告適有其配偶生
    前所遺下之系爭不動產供原告及二名子女共同居住，且因原告配偶尚在世期間為
    中風治病之需致積欠被告甲○○十一萬四千元未償，被告甲○○竟與丙○○共同
    詐欺原告，先由被告甲○○詐稱因原告積欠債務十一萬四千元，需以其所有系爭
    不動產設定抵押予伊，以供擔保債務等語，致原告陷於錯誤，將物件交予被告甲○○，再由被告甲○○帶同原告至被告丙○○及訴外人李鎮國所營設於台北縣板
    橋市○○街三十六巷十三號國術館處，由被告甲○○代為填寫一百七十萬元本票
    乙紙予丙○○，並簽訂系爭借款一百七十萬元之抵押權契約，辦理抵押權登記予
    丙○○，逾一日系爭抵押權登記辦竣，始由被告丙○○於八十九年六月十六日交
    付面額一百六十萬元之支票乙紙予被告甲○○，由其提示兌領服供其花用，是渠
    等所為使本件原告受有系爭抵押權設定之損害，並因嗣後被告丙○○依其詐得之
    抵押權設定之不法利益，對訟爭抵押權所依附之抵押物聲請  鈞院民事庭核給准
    予拍賣之裁定，致拍賣予第三人，拍賣價金已充被告丙○○所詐得抵押權設定不
    法利益，而原告亦喪失該抵押物之所有權，不復再能使用收益處分該不動產，被
    告等自應負共同侵權行為損害賠償責任並不得得利返還之義務，為此訴請如訴之
    聲明欄所載等語。
二、被告甲○○則以：台北縣板橋市○○街二巷二號之建物，原係被告甲○○用以開
    設日式涮涮鍋店，因生意不佳，亟思改做網際網路或卡拉ＯＫ店，唯因自有資金
    不足，原告為被告甲○○三十多年之老鄰居，見被告甲○○欲另行開店乃主動表
    示願意借錢，並賺取中間利息，被告甲○○亦表同意。嗣後原告表示其係以房屋
    向被告丙○○抵押借款（被告丙○○借原告利息是一分六，原告借被告甲○○利
    息是三分，中間差價一分四），被告丙○○要求保證人，問被告王輔輔溱願否擔
    任，被告甲○○表示同意擔任保證人後，原告與被告丙○○同意借貸一百七十萬
    元，並由被告甲○○每個月負擔利息（三分利）五萬一千元。被告甲○○於取得
    一百六十萬元之支票後（其中十萬元為預扣二個月之利息），按月給付三分利息
    予原告，詎原告之女兒得知上情後，對原告之行為大表不滿，並向被告甲○○表
    示不同意支借系爭款項，要求被告甲○○一次付清借款或提供建物設定抵押予原
    告，致生本件糾紛，被告甲○○並無施用詐術使原告受騙，亦無利用原告急迫、
    輕率、無經驗，而使原告為財產給付致生顯失公平之情形云云，資為抗辯。
三、被告丙○○則以：原告於八十九年六月十四日早上約十時到被告丙○○家中，後
    才再帶來甲○○夫妻來做保，欲辦理貸款手續，被告場美春即找來代書黃金旺在
    板橋市○○街三六巷十三號一樓寫抵押權設定書及雙方約定之合約，原告起初要
    借款一百五十萬元，後來原告要求多借二十萬元，經被告與先生協商同意後，代
    書又重寫變成借款一百七十萬元，由代書寫完抵押權設定後，同時在十四日當天
    由原告先開立本票一百七十萬元，蓋章並由原告自己簽字，嗣於八十九年六月十
    六日早上中午原告前來被告丙○○家中問辦好了嗎，經與代書連絡，他項權利設
    定書已辦好，當證件齊全後，由被告丙○○開立一張其夫李鎮國甲存帳號一百六
    十萬元支票並指名原告，另付現一萬八千四百元（利息一分六厘，預扣三個月利
    息八萬一千六百元），支票由代書在契約書上登記票號，並由原告在契約書上簽
    名及蓋章後離開，至於支票如何使用或交給任何人與被告丙○○無關云云，資為
    抗辯。
參、本院就被告甲○○部分認定之事實：
一、被告甲○○有無支付利息予原告
    (一)查被告甲○○所簽立予原告之借據（詳本院民事一審卷第二十五頁），其上記
      載「立據人甲○○今向林陳碧珠（借款）新台幣壹佰柒拾萬元整確正收到上開
      款項無誤，且言明于民國九十二年十二月三十一日還清，此致林陳碧珠收執。
      立據人：甲○○，住址：板橋市○○街二巷二號。中華民國八十九年六月五日
      」等語，並未有被告甲○○應給付原告利息之約定。核被告甲○○抗辯：原告
      借款予伊之利息為三分，可賺取中間利息一分四云云，與其親自書寫之借據內
      容不符，顯非事實，不足採信。
    (二)復查被告甲○○雖於本院九十年四月十六日審理時抗辯：我有領到原告的支票
      款項，十萬元是預扣三個月利息云云（詳本院民事一審卷第五十五頁），惟於
      九十一年一月廿四日板橋地檢署偵查時翻異前詞，辯稱：（問：借一百六十萬
      元，為何借據寫一百七十萬元？）加利息，三分利，一個月五萬一云云（詳該
      署八十九年度偵字第一九四０三號卷第一四四頁），除均未舉證以實其說外，
      且前後相互矛盾。經查借款一百七十萬元預扣三個月之利息如為十萬元，則月
      息為一分九六，而非月息三分，被告甲○○於本院九十年四月十六日審理時距
      其抗辯向原告借款之時間（即八十九年六月十六日）僅為十個月，苟原告確有
      借款予被告甲○○，且動機為賺取月息一分四差價之事實，衡情被告甲○○斷
      無於本院九十年四月十六日審理時無法為正確之抗辯，反而於距其抗辯之借款
      時間超過一年七個月後之九十一年一月廿四日，於偵查中能詳細記憶十萬元是
      預扣按每月三分利五萬一千元計算二個月利息等情，況每月按三分利五萬一千
      元計算，二個月之利息應為十萬二千元，而非被告甲○○抗辯之十萬元，顯見
      被告無論於本院或板橋地檢署所為之抗辯，均係臨訟捏飾之詞，不足採信。
    (三)再查原告主張其於八十九年六月十四日尚積欠被告甲○○十一萬四千元無力清
      償之事實，核與被告甲○○於板橋地檢署八十九年十月廿四日偵查中所陳稱：
      告訴人母親（即原告）的確向我借了十六萬元等語相符（詳八十九年度偵字第
      一九四０三號卷第十一頁），自堪信為真實。茍原告係向被告丙○○借款一百
      七十萬元再轉借予被告甲○○以賺取月息一分四之中間差價，被告甲○○既明
      知原告無給付被告丙○○每月一分六利息之能力，且又擔任原告向被告丙○○
      借款之保證人，衡情應將一分六之利息直接給付予被告丙○○，其餘一分四之
      利息給付予原告。而被告甲○○抗辯於八十九年六月十六日收受原告之借款時
      已預扣三個月之利息，則於同年九月十六日、十月十六日時自應分別向被告丙○○給付一分六之利息，並向原告給付一分四之利息，惟據本院執行處於九十
      一年十一月廿七日所製作之九十一年度執字第二九０八號分配表所載，被告丙○○陳報利息之起算時間為八十九年九月十五日（業經本院依職權調閱前開卷
      宗查證無訛），則被告甲○○始終未向被告丙○○支付一分六之利息，可證被
      告甲○○未曾與原告約定願給付月息三分利之利息，否則，被告甲○○豈有連
      首次須實際支付利息日屆至均不給付利息之理。被告甲○○雖另抗辯：伊向原
      告借款曾預扣三個月之利息，嗣因原告向檢察官告訴伊詐欺，伊始不願意付利
      息云云，惟原告係於八十九年十月十一日透過其女兒林美玲向板橋地檢署申告
      被告甲○○詐欺，承辦檢察署始於同年月十六日於辦案進行單批示，通知被告
      甲○○於同年月二十四日到庭，書記官則於同年月十七日始辦訖，已經本院依
      職權調閱該署八十九年度偵字第一九四０三號卷查證無訛，是於八十九年十月
      十七日前被告甲○○尚無法知悉原告已提起詐欺之告訴，核被告甲○○以原告
      提起詐欺為由，作為拒絕給付八十九年九月十六日及同年十月十六日之利息，
      顯係事後杜撰之詞，因而破綻百出，自屬無可採信。
二、被告甲○○與原告就借款條件是否達成意思表示合致
    (一)查被告茍有向原告借款一百七十萬元，及約定按月息三分利預扣兩個月利息之
      情事，則被告甲○○應於原告給付面額一百六十萬元之支票（原告否認有此一
      事實）時，給付原告二千元，蓋一百七十萬元按月息三分利計算之利息為五萬
      一千元，兩個月即為十萬二千元，豈有不依約給付二千元利息之理？另徵諸被
      告甲○○於本院九十年六月十八日審理時陳稱：（對借據有何意見？）八十九
      年六月五日簽立的，... 借據是在抵押借款之後簽的云云（詳本院民事一審卷
      第七十頁），苟被告甲○○確向原告借款一百七十萬元，為何未於八十九年六
      月十六日當日簽發借據予原告，反而對於簽發借據之時間閃爍其詞？自堪信原
      告主張其並無借款於被告甲○○之事實。
    (二)復查被告甲○○於板橋地檢署九十一年七月二十三日所陳稱：（提示發票日期
      八十九年六月十四日，發票人乙○○○，到期日九十年十二月十三日，面額一
      百七十萬元之支票一紙，金額及日期是何人填寫的？）是我填寫的，金額及日
      期都是等語（詳八十九年度偵字第一九四０三號卷第二一０、二一一頁），顯
      見原告縱有向被告丙○○借款，被告甲○○對於借款金額與到期日均知之甚詳
      。又原告於八十九年六月十四日前既尚積欠被告甲○○十一萬四千元而無力償
      還，縱有向被告丙○○借款一百七十萬元轉借予被告甲○○以賺取一分四利息
      差價之情事，其同意借款予被告甲○○之期限實無逾九十年十二月十三日之理
      ，否則，必將導致原告無力清償被告丙○○之借款，所提供設定押抵之房地遭
      拍賣。而被告甲○○所片面製作之借據原載到期日為九十五年十二月三十一日
      ，簽署日期為八十九年九月五日，顯係於簽署日後始交付予原告，無法證明被
      告甲○○與原告於八十九年六月十六日已就借款條件達成合致。再者，原告於
      收受被告甲○○簽署之前開借據後，衡情斷無同意被告甲○○於借款五年六個
      月後始償還之理，被告甲○○復未舉證證明與原告就前開借據所載之借款條件
      已達成意思表示之合致，自難認被告甲○○與原告間有借貸關係存在。
    (三)再查被告甲○○雖將前開借據之到期日塗改為九十二年十二月卅一日，惟據被
      告丙○○九十年四月四日所提出之答辯狀所載：原告與被告為鄰居，常來泡茶
      聊天，在八十九年五月間談起他需要用錢，並可提供其房地抵押，被告問她有
      沒有向銀行貸款，她說沒有，那應向銀行貸款利息較低，她說銀行只能貸到一
      百萬元不夠用，希望多貸一點，被告請其提供土地建物謄本來看看，經看過謄
      本後可借給一百五十萬元，並要求有保證人，原告找甲○○夫妻來作保，即委
      託名家代書事務所黃金旺來拿證件辦理抵押登記手續，結果告訴人又要增貸二
      十萬元，共借一百七十萬元，又重寫書表，設定最高限額二百零四萬元（實借
      金額加二成）云云（詳本院一審卷第三十二頁）。足見原告茍有向被告丙○○
      借款一百七十萬元之情事，亦係於八十九年六月十六日始談妥，此前被告丙○○僅同意借款一百五十萬元，被告甲○○與原告於八十九年六月五日根本無從
      預知被告丙○○會同意借款一百七十萬元，可證該借據塗改後之簽署日期為不
      實。又前開借據之到期日雖經塗改為九十二年十二月卅一日，然到期日仍逾九
      十年十二月卅一日，於原告積欠被告甲○○十一萬四千元無法清償之情形下，
      斷無同意被告甲○○借款逾九十年十二月卅一日之理，是被告甲○○片面製作
      之借款，縱多處更改，仍無法掩飾其未與原告就借貸條件達成意思合致之事實
      。
    (四)綜上所述，無論訴外人李鎮國所簽發，到期日為八十九年六月十六日，面額為
      一百六十萬元之支票，是否為原告交付予被告甲○○，被告甲○○與原告既未
      就借貸之條件達成意思表示之合致，則被告甲○○與原告間並無借貸關係之存
      在，至為明確。
三、被告甲○○之行為是否構成詐害原告
    (一)查被告甲○○於九十一年一月廿四日板橋地檢署偵查時陳稱：二年前，房子給
      他們（即李鎮國、丙○○）設定，借了八十萬元等語。被告丙○○亦於同日偵
      查庭中陳稱：當時甲○○有（設定）抵押向我們借錢，後來還不出錢，就把房
      子賣給我們，買賣契約書有帶來，買賣時間是八十九年五月先設定，過三個月
      付不出利息，甲○○就說房子賣我們好不好，所以三樓二百七十萬元成交，四
      樓是三百三十萬元，是向他姊王張玉霞買的，... 三樓是以甲○○八十萬元欠
      款當訂金抵銷，他的房貸是中國信託板橋分行，清償一百三十五萬元，後來我
      開李鎮國華南銀行三十萬元支票，八十九年八月廿四日又開一張票號0000
      000，二十萬元之支票給甲○○，加八萬元現金，四樓甲○○向我借二胎一
      百萬元，是以她媽的名義借的，但有甲○○之簽名，他們家誰用這筆錢我不知
      道，然後這三百三十萬元就以這一百萬元當訂金，我再幫他還大眾銀行中和中
      山路分行之房貸本金、利息一百七十萬元，九十年一月十九日開一張華南銀行
      0000000號李鎮國十萬元支票，其他就一些利息、費用等語（詳八十九
      年度偵字第一九四０三號卷第一四三頁）。被告甲○○既因未能償還前向被告
      丙○○借貸之八十萬元與一百萬元借款，而須出售板橋市○○街二之二、二之
      三號房屋予被告丙○○，則被告甲○○顯無已無清償債務之能力，至為明確。
    (二)復查被告甲○○於九十一年七月二十三日板橋地檢署偵查時陳稱：（提示發票
      日期八十九年六月十四日，發票人乙○○○，到期日九十年十二月十三日，面
      額一百七十萬元之支票一紙，金及日期是何人填寫的？）是我填寫的，金額及
      日期都是等語（詳八十九年度偵字第一九四０三號卷第二一０、二一一頁），
      縱原告有向被告丙○○借款一百七十萬元之情事，因用以擔保該借款之本票金
      額與利息均係被告甲○○所填寫，被告甲○○對於原告與被告丙○○之借款金
      額與到期日亦知之甚詳。另被告甲○○對於原告於八十九年六月十六日尚積欠
      十一萬四千元無法償還之事實，亦不爭執，並與被告甲○○於板橋地檢署八十
      九年十月共四日偵查中所陳稱：告訴人母親（即原告）的確向我借了十六萬元
      等語相符（詳八十九年度偵字第一九四０三號卷第十一頁），則被告甲○○對
      於原告無能力清償一百七十萬元之事實，實無從諉為不知。因被告甲○○係自
      原告手中受領訴外人李鎮國簽發，面額一百六十萬元，到期日為八十九年六月
      十九日之支票，或自原告以外人之手中受領該支票，對於被告甲○○是否構成
      詐欺行為，均不生影響，本院於此並無先於認定之必要，爰將被告甲○○是否
      從原告手中收受該支票對於詐欺行為之構成，分項析述之。
    (三)被告甲○○係自原告手中收受該面額一百六十萬元支票之場合：被告於八十九
      年六月十四日既已無法清償積欠被告丙○○之八十萬、一百萬元借款，並導致
      板橋市○○街二之二、二之三號房屋出賣予被告丙○○，則被告甲○○顯已明
      知其無清償債務之能力，仍向原告佯稱借款一百七十萬元，承諾願給付月息三
      分利予原告，使原告賺取月息一分四之利息，致原告交付被告甲○○前開面額
      一百六十萬元之支票，顯係出於詐術使人陷於錯誤而將財物交付。又被告甲○○茍確向原告借款，首次應實際支付利息之日期為八十九年九月十六日，被告
      甲○○卻連首期利息亦不願支付，並於其片面製作之收據上先填載借款到期日
      為九十五年十二月卅一日，嗣則塗改為九十二年十二月卅一日，均逾被告甲○○於八十九年六月十四日交付予被告丙○○之本票到期日（即九十年十二月十
      三日，詳本院民事一審卷第六十五頁），可見被告甲○○於受領原告所交付前
      開面額一百六十萬元支票時即無返款之意願，其有不法所有之意圖，昭然若揭
      ，核已該當詐欺取財罪行。
    (四)被告甲○○係自原告以外之人手中受領該面額一百六十萬元支票之場合：按被
      告甲○○其依自認之事實（即抗辯之事實），即已構成詐欺行為，已於理由欄
      參、三、(三)之說明詳為論述，惟被告甲○○自認係於八十九年六月十六日自原
      告手中受領該面額一百六十萬元支票之事實，核本院於後述理由欄肆、一、(五)
      所為之認定不符，自有進一步探究被告甲○○自原告以外人之手中收領前開支
      票，對於其詐欺行為構成之影響。查被告甲○○無法證明與原告間有借貸關係
      存在，已詳述如前，衡情原告並無向被告丙○○舉債一百七十萬元之必要，另
      徵諸被告甲○○於板橋地檢署九十一年十月三日偵查時所陳稱：（你為何要給
      乙○○○賺差額之利息錢？）那是一般之行情，我向人家借錢都是這樣之利息
      ，因為我沒有不動產，楊不借我，楊說只借給有抵押的等語（詳八十九年度偵
      字第一九四０三號卷第二四三頁背面），可證被告甲○○曾向被告丙○○借款
      一百七十萬元，惟因無法提供不動產設定抵押權，致遭被告丙○○拒絕。復查
      被告甲○○於板橋地檢署九十一年七月廿三日偵查中陳稱：（為何你會填寫這
      張本票？誰叫你寫的？）應該是乙○○○叫我寫的，向她保證我有向她借這條
      錢，... 我只有簽名，還有契約書（詳本院民事一審卷第卅七頁）第三行一百
      七十萬元是我寫的，我向她借的，不行嗎云云（詳八十九年度偵字第一九四０
      三號卷第二一一頁正面、第二一二頁正面），可證發票日八十九年六月十四日
      ，面額一百七十萬元，到期日九十年十二月十三日之本票（詳本院民事一審卷
      第六十五頁），及八十九年六月十四日簽立之抵押借款合約書，均係由被告甲○○於其上記載金額或到期日並簽名，向原告謊稱要作為借款之擔保，騙使原
      告於簽名後，交付予被告丙○○，原告並無持前開本票及抵押借款合約書向被
      告丙○○借款之意思甚明，自堪信原告主張所為係遭被告甲○○詐騙始於抵押
      權設定契約書、抵押借款合約書與本票上簽名之主張，係屬真實。再查前開抵
      押權設定契約書、抵押借款合約書、面額一百七十萬元之本票，既係原告遭被
      告甲○○詐騙始於其上簽名，原告因簽署上開文件致其所有門牌號碼台北縣板
      橋市○○街二巷二十之三號房地遭本院執行處拍定予他人，受有所有權喪失之
      損害，被告甲○○則因施用詐術使被告丙○○就前開房地獲得抵押權設定登記
      之不法利益，無論前開文件係原告親自簽名，或遭他人拉住手而簽名，均無礙
      被告甲○○詐欺得利犯行之成立。
肆、本院就被告丙○○部分認定之事實：
一、被告丙○○與原告間法律性質屬要物契約之借貸關係是否成立
    (一)按法律性質屬於要物契約之消費借貸，除當事人有約定一方移轉金錢或其他代
      替物之所有權於他方，而他方以種類品質數量相同之物返還之合意外，並須將
      金錢或其他代替物實行交付，始生效力，最高法院四十八年度台上字第一八０
      七號判決著有明文。
    (二)被告丙○○抗辯：原告於八十九年六月十四日早上約十點多，先到被告丙○○
      家中，後來才再帶甲○○夫妻來作保，欲辦理借貸手續，即找來代書黃金旺在
      板橋市○○街三六巷十三號一樓寫抵押權設定契約書及雙方約定之合約（詳本
      院民事一審卷第三十七頁），原要借款一百五十萬元，後來原告乙○○○要求
      借二十萬元，經被告丙○○與先生協商同意後，代書又重寫變成借款一百七十
      萬元，由代書寫完抵押權設定後，同時在十四日當天由原告先開立本票一百七
      十萬元，蓋章並由原告自已簽字，... 原告於八十九年六月十六日早上中午前
      來被告丙○○家問辦好了嗎，經與代書連絡，他項權利設定書已辦好，當證件
      齊全後，由被告丙○○開立一張其夫李鎮國甲存帳號一百六十萬元支票並指名
      乙○○○，另付現款一萬八千四百元（利息一分六厘，預扣三個月利息八萬一
      千六百元）、支票由代書在契約上登記票號之後，並由原告在契約書上簽名及
      蓋章後，即由代書親手當大家之前交給原告收訖，事後原告即離開，至於支票
      如何使用或交給任何人與被告丙○○完全無關云云，並提出本票、抵押借款合
      約書一件，及聲請訊問證人黃金旺為證。
    (三)經查八十九年六月十四日之抵押借款合約書，其上記載「茲收到新台幣壹佰柒
      拾萬元正係華銀華江分行ＡＣ0000000號支票乙紙面額新台幣壹佰拾陸
      萬元及現款壹拾萬元正以上確實收訖無訛」等語，雖與證人黃金旺於板橋地檢
      署八十九年十一月十四日偵查中所證稱：雙方談妥借一百七十萬元，我有問林
      女借錢做什麼，她說不要問那麼多，我做抵押契約書及填本票，我問雙方款項
      何時付，丙○○說抵押設定完後付，在（八十九年六月）十六日設定完後，在
      楊女家，現金十萬元及一百六十萬元之本票有記載於抵押權契約書，支票有當
      場交給乙○○○，... 我支票交給林女時還有唸給她聽，後才叫她簽名，因為
      怕她不懂云云（詳八十九年偵字第一九四０三號卷第卅五至卅六頁）相符，惟
      與被告丙○○於九十二年二月十一日向本院所提出之答辯狀所載「付現款一萬
      八千四百元」等語不符。可見證人黃金旺於偵查中所為前開證詞，茍非係出於
      偽證之意圖，即係出於記憶糊模，無法清晰記憶承辦案件過程所致，本院因乏
      實據可認定證人黃金旺有偽證之意圖，因認其於偵查中所為被告丙○○於八十
      九年六月十六日給付現金十萬元之證述，應係出於記憶糊糢，無法清晰記憶承
      辦案件過程所致。證人黃金旺於八十九年十一月十四日偵查時距同年六月十六
      日尚未及五月，已無法清晰記憶承辦案件過程，迨至九十二年二月十日被告丙○○聲請傳喚訊問時則更長達近二年八個月，記憶豈會較偵查中更為清晰？是
      訊問證人黃金旺顯然無法釐清實情，並無訊問之必要，附此敘明。
    (四)復查前開八十九年六月十四日之抵押借款合約書，並未加註原告收到「新台幣
      壹佰柒拾萬元正係華銀華江分行ＡＣ0000000號支票乙紙面額新台幣壹
      佰拾陸萬元及現款壹拾萬元正」之日期，衡諸合約書文義，原告縱有收受支票
      及現金，亦應係於八十九年六月十四日收受，惟被告楊春自認原告未於該日收
      受現金與支票，是前開合約書文義之記載顯與事實有所出入，不足以作為認定
      被告丙○○交付現金與支票予原告之證據。再者，被告丙○○抗辯其於八十九
      年六月十六日交付現金面額一百六十萬元等情，因證人黃金旺記憶糊模而無法
      獲得證實，亦與被告甲○○於偵查中所供述之情節不符（詳後述理由欄肆、一
      、(五)之說明），核被告丙○○此就部分之抗辯顯未能舉證以實其說，自屬不足
      採信。
    (五)再查被告甲○○於本院九十年七月廿五日審理時陳稱：代書叫我去時說已經辦
      好了，叫我去簽名，原告及被告丙○○都有在，支票是十六日當天交給我的，
      簽保證時與拿支票是否同一天記不得了，先簽借據，代書是說過兩天再辦抵押
      設定，原告拿支票到我家時，抵押手續已經辦好了，代書通知我是到丙○○家
      裡，也是在他家簽借據，丙○○說要找保人，原告及丙○○都有叫我作保的，
      原告要向丙○○借錢我知道，當天是代書到的時侯就叫我過去，簽借據前幾天
      要我作保云云（本院民事一審卷第八十五頁），並於板橋地檢署九十年十二月
      廿五日偵查中陳稱：（拿支票和辦理抵押設定是否同一天？）應該是，因為她
      （即原告乙○○○）拿到支票後就會來給我，... （辦理抵押設定時你在場？
      ）我不在場，我現在想我是她擔保人，我和太太應該都在場云云（詳八十九年
      度偵字第一九四０三號卷第一一二頁背面）。按被告甲○○既於九十年七月廿
      五日經本院詢及何日收受面額一百六十萬元支票之問題（含是否與簽立抵押借
      款合約書與本票之日期是否同一日），其於同年十二月廿五日再次經公訴人詢
      及此一問題時答稱：拿支票和辦理抵押設定是同一天等語，已有充分之時間可
      資回想與記憶，應堪信為真實。又被告甲○○係既於辦理設定抵押之同一天收
      受面額一百六十萬元之支票，則收受支票之時間應為八十九年六月十四日，衡
      情被告丙○○斷無可能於同年月十六日再將支票給付予原告，核原告主張：被
      告丙○○未於八十九年六月十六日交付現金與支票等語，當與實情相符，足堪
      憑信。
    (六)綜上所述，原告雖經被告甲○○詐欺而簽立抵押借款合約書與本票交付予被告
      丙○○，惟被告丙○○既無法舉證證明已交付借款一百七十萬元予原告，則其
      與原告間法律性質屬於要物契約之金錢借貸關係即未有效成立，自難被告丙○○對於原告有一百七十萬元之借款返還請求權。
二、被告丙○○與甲○○間是否構成共同侵權行為
    (一)經查被告甲○○於本院九十年七月廿五日審理時陳稱：（八十九年六月十四日
      ）代書通知我是到丙○○家裡，也是在她家簽借據，丙○○說要找保人，原告
      及丙○○都有叫我作保，... 當天是代書到的時候就叫我過去，簽借據前幾天
      說要我作保云云（詳本院民事一審卷第八十五頁），自堪信被告丙○○確有要
      被告甲○○擔任保證人之情事。而被告甲○○於八十九年六月十四日尚積欠被
      告丙○○八十萬元與一百萬元兩筆借款無法清償，被告丙○○顯已知悉被告甲○○無擔任連帶保證人之能力，衡諸常情，實無同意被告甲○○擔任連帶保證
      人之理。惟徵諸八十九年六月十四日抵押借款合約書上之借款金額，及面額一
      百七十萬元本票之金額與到期日均係被告甲○○所書寫，再向原告謊稱係欲給
      原告作為借款擔保之用，騙使原告於其上簽名後交付予被告丙○○之事實（詳
      理由欄參、三、(四)之說明），被告丙○○茍未要求被告甲○○於八十九年六月
      十四日擔任連帶保證人，利用原告積欠被告甲○○十一萬四千元無力償還之機
      會，由被告甲○○出面騙使原告於抵押借款合約書與本票上簽名，被告丙○○
      實無從取得原告簽名之前開文件，則被告丙○○要求被告甲○○擔任連帶保證
      人顯係欲與被告甲○○共同騙使原告於抵押權設定契約書、抵押借款合約書與
      本票上簽名，至為明確。
    (二)復查被告甲○○於板橋地檢署九十一年十月三日偵查時所陳稱：（你為何要給
      乙○○○賺差額之利息錢？）那是一般之行情，我向人家借錢都是這樣之利息
      ，因為我沒有不動產，楊不借我，楊說只借給有抵押的等語（詳八十九年度偵
      字第一九四０三號卷第二四三頁背面），可證被告甲○○曾向被告丙○○借款
      一百七十萬元，惟因無法提供不動產設定抵押權，致遭被告丙○○拒絕。而被
      告甲○○於八十九年六月十四日時，不僅於抵押借款合約書與本票上簽名分別
      擔任連帶保證人與共同發票人，並填寫抵押借款合約書上之借款金額，與本票
      之金額與到期日，被告甲○○既向被告丙○○借款遭拒於前，復於八十九年六
      月十四日填寫前開文件之金額與到期日於後，並為被告丙○○所親眼見聞，則
      被告丙○○顯然知悉八十九年六月十四日之實際借款人為被告甲○○，及原告
      係遭被告甲○○詐騙於抵押權設定契約書、抵押借款合約書及本票上簽名之事
      實，且面額一百六十萬元之支票由被告甲○○兌領，被告丙○○復無法舉證證
      明確將該支票交付予原告，明知其對原告並無任何借款債權，竟持內容不實之
      抵押借款合約書作為強制執行原告財產之債權證明文件，並分配本院執行處拍
      賣原告房地所得價金（詳本院九十一年度執字第二九０八號執行卷），顯屬不
      法侵害原告之權利，自應依侵權行為法則與被告甲○○對於原告連帶負損害賠
      償責任。
伍、本件訴訟適用法律之結果：
一、經查原告雖提供其所有台北縣板橋市○○街二巷二十之三號房地，為被告丙○○
    設定抵押權，並於八十九年六月十五日經台北縣板橋地政事務所登記在案，惟被
    告丙○○既無法舉證證明確於八十九年六月十六日將面額一百六十萬元之支票交
    付予原告，則前開抵押權所擔保之債權即難認為係屬存在，是原告提起先位之訴
    請求確認前開抵押權所擔保之債權不存在，為有理由，應予准許。
二、復查被告甲○○利用原告積欠十一萬四千元之機會，騙使原告於抵押權設定契約
    書、借據與本票上簽名後轉交予被告丙○○，被告丙○○明知其對於原告並無抵
    押債權存在，仍持前開內容不實之抵押借款合約書作為債權證明文件，聲請拍賣
    抵押物，致原告所有之前開房屋經本院執行處拍定予第三人，被告丙○○並獲分
    配執行費二萬四千七百五十元，與抵押債權與利息二百零肆萬元，則被告甲○○
    與丙○○兩人自須依共同侵權行為之法則對原告連帶負損害賠償責任。而原告所
    有前開房地經本院執行處函請鑑定公司鑑價結果，鑑定價值為二百二十四萬四千
    四百元，拍定價格則為二百六十五萬元，業經本院依職權調閱本院執行處九十一
    年度執字第二九０八號民事執行卷宗查證無訛，是原告並不因前開房地遭本院執
    行處拍賣而受有交易價值貶損之損害。又前開房地賣得之價金二百六十五萬元，
    其中四十九萬九百四十六元係土地增值稅，係屬原告出賣土地應繳納之稅捐，九
    萬四千三百零四元則發還原告（目前由被告丙○○聲請假扣押執行中），均難認
    係原告因被告共同侵權行為所受之損害，原告因被告共同侵權行為所受之損害應
    僅為二百零六萬四千七百五十元。是原告提起先位之訴請求被告連帶賠償二百零
    六萬四千七百五十元，及自九十二年二月二十八日即變更起訴狀繕本送達翌日起
    至清償日止按年息百分之五計算之利息，為有理由，逾此之請求，即屬無據，應
    予駁回。
三、再查原告所有之台北縣板橋市○○街二巷二十之三號房地（含增建部分），業經
    本院執行處於九十一年十一月一日拍定予買受人簡戴素真，並於同年月七日函請
    台北縣板橋地政事務所塗銷前開房地之抵押權登記，及發給買受人簡戴素真權利
    移轉證書等情，已據本院依職權調閱本院執行處九十一年度執字第二九０八號民
    事執行卷宗查證無訛。按前開房地上之抵押權登記既因強制執行完畢而消滅，並
    經本院執行處函請地政機關塗銷，則原告提起先位之訴請求確認前開抵押權關係
    不存在，顯然欠缺權利保護之必要，不應准許，應予駁回。
四、末查備位之訴係以先位之訴無理由為裁判之停止條件，本院既認原告所提起之先
    位之訴一部為有理由，一部為無理由，而為原告部分勝敗之判決，即無就備位之
    訴併為裁判之必要。又兩造均陳明願供擔保，聲請宣告假執行與免假執行，就原
    告勝訴部分，經核並無不合，爰分別酌定相當之擔保金，准許之。至於原告敗訴
    部分，其假執行之聲請亦失所附麗，應併予駁回。
陸、本件事件已臻明確，兩造其餘攻擊防禦方法及調查證據之聲請，均與本判決所為
    前開判斷，不生影響，無庸逐一論述與調查，附此敘明。
柒、結論：原告之訴一部為有理由，一部為無理由，依民事訴訟法第七十九條但書、
    第八十五條第二項、第三百九十條第二項、第三百九十二條，判決如主文。
中      華      民      國    九十二    年      四      月     十       日
                                臺灣板橋地方法院民事第三庭
~B法      官  何君豪
右為正本係照原本作成
如對本判決上訴，須於判決送達後廿日內向本院提出上訴狀
中      華      民      國    九十二    年      四      月     十       日
~B法院書記官  蕭興南


司法院資訊處製作；財團法人民間司法改革基金會備份。
